臺北高等行政法院判決
　　　　　　　　　　　　　　　　　　　 96年度訴字第442號
　　　　　　　　　　　　　　　.
原　　　告　寶祥實業建設股份有限公司
代　表　人　甲○○
訴訟代理人　丁○○
被　　　告　桃園縣政府稅捐稽徵處
代　表　人　乙○○處長）住同.
訴訟代理人　戊○○
　　　　　　丙○○
上列當事人間因地價稅事件，原告不服桃園縣政府中華民國95年
12月6 日府法訴字第0950318552號訴願決定，提起行政訴訟。本
院判決如下：
　　主  文
原告之訴駁回。
訴訟費用由原告負擔。
　　事  實
一、事實概要：緣原告所有坐落於桃園縣中壢市○○路第1090-1
    、0000-00000-00 、1107-41 、1107-60 、1107-80 、1107
    -81 、1107-82 、1107-84 、1107-85 、1107-86 、1107-8
    7 地號等12筆土地（下稱系爭土地），為無償供公共通行使
    用之土地，歷年來均為被告按一般地價稅率核課地價稅。原
    告乃於民國（下同）88年9 月14日向被告申請依據土地稅減
    免規則第9 條規定減免地價稅，案經被告派員至系爭土地現
    場勘查後，確認系爭土地確為供公共使用之巷道（中壢市○
    ○○路○ 段437 巷），遂以88年10月25日88桃稅壢貳字第88
    088854號函核准系爭土地免徵地價稅在案。原告復於95 年8
    月7 日向被告申請退還系爭土地已繳納之80至87年度地價稅
    （80年至84年度金額不詳，85年度新臺幣【下同】614,017
    元；86年度598,134 元，87年度598,819 元），案經被告以
    95年8 月18日桃稅壢壹字第0950018880號函否准所請，原告
    不服，提起訴願，遭決定駁回，遂提起本件訴訟。
二、兩造聲明：
　(一)原告聲明：1.訴願決定、原處分均撤銷。
              2.被告應作成准予退還自83年起至87年止按一般
                用地稅率計徵原告所有坐落中壢市○○段1090
                -1、1107-1、1107-40 、1107-41 、1104-60
                、1107-80 、1107-81 、1107-82 、1107-84
                、1107-85 、1107-86 、1107-87 地號等12筆
                土地之稅款，及自原告繳納該項稅款之日起至
                填發返還稅款之公庫支票之日止，依繳納稅款
                之日中華郵政股份有限公司之一年期定期存款
                利率，按日加計利息之行政處分。
              3.訴訟費用由被告負擔。
　(二)被告聲明：1.駁回原告之訴。
              2.訴訟費由原告負擔。
三、兩造之爭點：
　(一)原告主張之理由：
    被告就系爭土地准自88年起依法免徵地價稅，則在免稅前5
    年內含有該12筆系爭土地應納稅額共計3,039,004 元，即屬
    於不當得利之稅款。依照民法第179 之規定，此乃是一種事
    件，而非法律行為。被告即負不當得利返還義務，原告既經
    依法在95年8 月7 日請求權消滅時效期間內，提出請求退還
    不當得利之稅款，被告即應允許。蓋此不當得利之稅款核退
    ，被告本亦應於核准免稅時負有主動告知或核辦退還之行政
    義務。本案原告免稅之申請係發生於88年9 月14日，原告長
    期等待退稅，迨至95年8 月7 日始依債務不履行法則向被告
    請求退稅，被告則以稅捐稽徵法第28條之規定：「．．．逾
    期未申請者，不得再行申請。」，否准原告退稅之權利，顯
    然誤用法令。況原告早於88年9 月14日提出申請依照土地稅
    減免規則第9 條之規定准予免徵土地稅，被告即應主動查明
    前此5 年間是否仍有符合退稅之稅款未退，而無待納稅義務
    人之請求，此係稅務行政機關之責任。
　(二)被告主張之理由：
    原告主張系爭地號土地，既供巷道使用，被告亦於88年10月
    25日核准其免徵地價稅在案，惟其係自78年起即無償供道路
    使用，被告自應依稅捐稽徵法第28條規定加計利息退還自83
    年至87年溢繳之地價稅等語，查系爭12筆土地，原按一般用
    地稅率核課地價稅，原告於88年9 月14日向被告申請免徵地
    價稅，被告經現場勘查，系爭地號土地確供巷道（中山北路
    2 段437 巷）使用，核與土地稅減免規則第9 條規定尚無不
    合，被告遂自88年起免徵其地價稅在案，此有被告88年10月
    25日88桃稅壢貳字第88088854號函附案可稽。惟參酌本院95
    年9 月7 日94年度訴更一字第140 號判決：「．．．有關申
    請退還溢繳之稅款，稅捐稽徵法第28條應屬公法上不當得利
    時效之特別規定，與私法上不當得利之情形有別，其規範意
    旨在使課稅法律關係早日確定，與憲法第15條、第19條規定
    ，並無違背，且稅捐稽徵法第28條申請『退稅期間』5 年之
    規定，係配合『徵收期間』而定，其立法理由主要基於法律
    衡平原則，即稽徵機關應徵之稅捐未於徵收期間徵起者，不
    得再行徵收，則納稅義務人應退之稅捐未於退稅期間申請退
    還者，亦不得再申請退還。．．．」，又按稅捐稽徵法第28
    條規定，是以退稅之5 年期間自應從「繳納之日」起算，查
    本案83年至87年地價稅分別於84年1 月23日、84年11月30日
    、85年11月25日、86年12月11日及87年12月3 日繳納，此有
    被告上揭年期繳款書資料查詢檔附案可稽，而原告遲至95年
    8 月7 日始向被告提出系爭期間退稅之申請，核已逾5 年之
    退稅期間，故原告請求退還83年至87年地價稅款，於法未合
    ，被告爰依稅捐稽徵法第28條規定否准所請，依法並無不合
    ，應予維持。
　　理  由
一、按土地稅法第14條規定：「已規定地價之土地，除依第22條
    規定課徵田賦者外，應課徵地價稅。」；土地稅減免規則第
    9 條：「無償供公共使用之私有土地，經查明屬實者，在使
    用期間內，地價稅或田賦全免。但其屬建造房屋應保留之空
    地部分，不予免徵。」；第22條規定：「依第七條至第十七
    條規定申請減免地價稅或田賦者，公有土地應由管理機關，
    私有土地應由所有權人或典權人，造具清冊檢同有關證明文
    件，向直轄市、縣（市）主管稽徵機關為之」；稅捐稽徵法
    第28條：「納稅義務人對於因適用法令錯誤或計算錯誤溢繳
    之稅款，得自繳納之日起5 年內提出具體證明，申請退還；
    逾期申請者，不得再行申請。」。
二、本件事實概要已如前述，有相關原處分卷證可稽，堪予認定
    。原告不服，循序提起行政訴訟，主張：系爭土地自78年中
    壢市○○路○ 段「世紀豪景」社區房屋完工後，即無償供公
    共通行使用，然仍為被告課徵地價稅並均依法繳納完竣。嗣
    原告於88年9 月14日依據土地稅減免規則第9 條規定，向被
    告申請系爭土地免徵地價稅，案經被告審查後，認系爭土地
    確為無償供公眾通行使用之土地，遂核定其自88年起免徵地
    價稅在案。則87年以前已繳納之地價稅，即屬公法上之不當
    得利，被告應於88年原告提出免稅申請時，主動辦理退還。
    乃被告拒不辦理，原告於95年提出申請時，亦未逾民法所規
    定之請求權時效，被告竟以稅捐稽徵法第28條為依據作成駁
    回處分，自屬違誤。
三、經查，原告於88年9 月20日（被告收文日）向被告提出申請
    ，略謂「本公司所有土地……為本社區所提供大眾通行之道
    路，依土地稅減免規則第9 條，無償供大眾通行，依法免徵
    地價稅，敬請准予免徵地價稅」，被告受理後向桃園縣政府
    工務局查證結果，系爭土地為乙種工業區，非屬公共設施保
    留地，復經被告派員赴現場勘查確定為供巷道（中北路2 段
    437 巷）使用，認其符合土地稅減免規則第9 條前段規定，
    而以88年10月25日88桃稅壢貳字第88088854號函核准免徵地
    價稅，此有各該申請書、桃園縣政府工務局回函、被告核准
    公函等附於原處分卷第9-14頁可憑。是以，原告於88年9 月
    20日所為之申請，僅係土地稅減免規則第22條所規定之減免
    地價稅申請，並無退稅之請求。則被告彼時未主動退稅，於
    法尚無不合。
四、原告迄95年8 月7 日提出本件請求，略稱「請依照稅捐稽徵
    法第28條之規定加計利息辦理自80年起至87年度違法課徵地
    價稅款退還申請人」，即係以稅捐稽徵法第28條規定為其請
    求之基礎。依前揭該條規定內容，其請求應具備請求未逾五
    年期限及符合退稅理由之事實等二項要件。經查，原告請求
    之83年至87年地價稅，分別於84年1 月23日、84年11月30日
    、85年11月25日、86年12月11日及87年12月3 日繳納完畢，
    此有被告上揭年期繳款書資料查詢檔附於原處分卷第40、41
    頁可稽。則原告遲至95年8 月7 日始向被告提出系爭期間退
    稅之申請，顯逾5 年之退稅期間，故原告請求退還83年至87
    年地價稅款，於法未合，被告予以否准，並無違誤。
五、另查，原告於訴訟中雖主張本件具有公法上不當得利之法律
    關係，參酌民法之相關規定，其請求並未逾期云云。惟公法
    上不當得利，依學理之見解，可參考民法不當得利之規定，
    其要件有三：(1)須有財產之移動、(2)須無法律上之原因、(3)
    須在公法內發生。關於須無法律上之原因，不限於自始即不
    具備法律原因，其原有法律上原因嗣後不存在，亦屬之。本
    件原告請求退還系爭土地83年至87年地價稅，其繳納稅款乃
    基於各該年度地價稅之核課處分，而產生財產上之移動（由
    原告之管領下移動歸屬於國庫），即非無法律上之原因。而
    各該年度之地價稅核課處分未經被告、訴願機關或行政法院
    予以撤銷，具有形式之確定力，迄今仍屬合法有效，亦無「
    法律上原因嗣後不存在」之情事。是以，原告已給付之系爭
    土地83年至87年地價稅，自不構成公法上之不當得利。
六、末查，系爭土地雖經被告查明現場確係供社區大眾通行之巷
    道，而准依土地稅減免規則第9 條免徵地價稅，惟稽之該條
    項之規定，免徵事由不僅必需無償供公共使用，尚需符合但
    書規定之非屬建造房屋應保留之空地。惟本件被告於88年間
    受理原告免徵之申請時，僅審核系爭土地是否無償供公共使
    用，並未查證土地是否非屬法定空地。而原告於起訴狀陳稱
    「原告於民國78年5 月間在中壢市○○路○段437 巷投資興
    建有『世紀豪景』社區集合住宅乙案，並提供私有坐落…等
    十二筆系爭土地無償供公共通行使用…」等情，益徵系爭土
    地是否為建造房屋所應保留之法定空地一節，尤有查證之必
    要。被告實應儘速派員查證，以供未來年度地價稅課徵與否
    之準據，併予指明。
七、綜上所述，本件被告以原告遲至95年8 月7 日始向被告提出
    系爭期間退稅之申請，核已逾5 年之退稅期間，被告依稅捐
    稽徵法第28條規定否准所請，依法並無不合。訴願決定，亦
    無不當。原告訴請判如其聲明，為無理由，應予駁回。
據上論結，本件原告之訴為無理由，爰依行政訴訟法第98條第1
項前段，判決如主文。
中  　華　  民　  國　   96　  年    10   月　  11　  日
                         第四庭審判長法  官　陳  國  成
                                   　法  官　陳　秀  
                                     法  官　李　玉　卿
上為正本係照原本作成。
如不服本判決，應於送達後20日內，向本院提出上訴狀並表明上
訴理由，如於本判決宣示後送達前提起上訴者，應於判決送達後
20日內補提上訴理由書（須按他造人數附繕本）。
中　　華　　民　　國　　 96　  年　  10　 月　  11　  日
                                     書記官  楊  怡  芳
